【裁判字號】    90,易,260
【裁判日期】    900409
【裁判案由】    詐欺
【裁判全文】
臺灣高雄地方法院刑事判決                        九十年度易字第二六號
    公  訴  人  臺灣高雄地方法院檢察署檢察官
    被      告  甲○○
右列被告因詐欺案件，經檢察官提起公訴（八十九年度偵緝字第八八二號），本院判
決如左：
    主  文
甲○○無罪。
    理  由
一、公訴意旨略以：被告甲○○意圖為自己不法之所有，於民國八十四年四月八日，
    向告訴人丁○○佯稱：欲以新台幣（下同）三十五萬元之價格，出售其所有之車
    牌號碼ＶＫ─一七二二號自小客車等語，使告訴人信為真實下與其訂約，並當場
    交付四萬元供作訂金，雙方約定同年月十二日前被告須將前開車輛過戶予告訴人
    ，告訴人再將餘款一次付清。詎被告未依限將車過戶予告訴人，甚且於同年五月
    間將車過戶予其小姨子丙○○（起訴書誤為其妻侯淑芬）名下，復不將訂金退還
    而避不見面，告訴人始知受騙，因認被告涉有刑法第三百三十九條第一項之詐欺
    罪嫌。
二、按犯罪事實應依證據認定之，無證據不得推定其犯罪事實，又不能證明被告犯罪
    者，應諭知無罪之判決，刑事訴訟法第一百五十四條、第三百零一條第一項分別
    定有明文。又告訴人之告訴，係以使被告受刑事訴追為目的，是其陳述是否與事
    實相符，仍應調查其他事實以資審認，始得為不利被告之認定。（最高法院五十
    二年台上字第一三○○號判例參照）。次按刑法第三百三十九條第一項詐欺罪之
    成立，以意圖為自己或第三人不法所有，以詐術使人將本人或第三人之物交付為
    要件，所謂以詐術使人交付，必須被詐欺人因其詐術而陷於錯誤，若其所用方法
    ，不能認為詐術，亦不致使人陷於錯誤，即不構成該罪。（最高法院四十六年台
    上字第二六○號判例參照）。至於債務人於債之關係成立後，如有未依債之本旨
    履行民事債務之情形，在一般社會經驗上可能之原因甚多，縱令是出於惡意不為
    履行，苟無足以證明其在債之關係發生時，自始即具有不法所有意圖之積極證據
    ，亦僅能令負民事之遲延給付責任，依刑事訴訟法第一百五十四條之規定，尚不
    得據此債信違反之客觀事態，而推定債務人原有詐欺之犯意。
三、本件公訴人認被告甲○○涉有前揭詐欺罪嫌，無非係以告訴人丁○○之指訴及讓
    渡契約書、存證信函各一紙等為其論罪之主要依據。訊據被告固坦承有於右揭時
    間收受四萬元，惟堅詞否認有何詐欺之犯行，辯稱：我係向告訴人借錢，而用汽
    車作擔保，付兩次利息後，因為被通緝，所以找不到工作，才沒有付款，嗣因汽
    車有向銀行辦理動產抵押，而我沒有繳款，就把車子過戶給丙○○等語。經查：
（一）被告係因向告訴人借款四萬元，而告訴人知悉被告有前開汽車可作為擔保，且
      該車輛尚在貸款中，告訴人為保障自己之權利，乃與被告簽訂出讓汽車之讓渡
      書，約定若被告無力清償汽車貸款時，由告訴人幫忙繳款以避免汽車被拍賣，
      此業據告訴人於本院審理時陳述綦詳，且告訴人於偵訊中亦稱：「被告開車來
      說要當四萬元，因證件不齊全，所以才寫讓渡書。」、「約定利息為每月一分
      二，利息先扣。」等語（見八十六年一月十三日訊問筆錄），是以，被告當初
      確因向告訴人借款，才與告訴人簽訂讓渡書，雙方並非基於買賣上開汽車之意
      而簽訂讓渡書。告訴人當初願意借款予被告係因評量被告之經濟狀況及擔保物
      之價值後所為之決定，且告訴人借款當時亦知悉被告車輛有向銀行辦理動產抵
      押之情形，所以被告借款之初，並無對告訴人施以任何詐術之行為，客觀上自
      難認被告有何施用詐術，使告訴人因此陷於錯誤而交付借款。
（二）被告與告訴人雖訂有讓渡契約書，然探求當事人之真意，應係以上開車輛作借
      款之擔保，從而被告就上開車輛並未喪失處分權，亦難僅憑被告事後無法支付
      汽車貸款，而於八十四年五月二十二日，將上開汽車讓與證人乙○○（原名為
      丙○○），即認定被告有詐騙之行為及故意。
（三）末查，被告於借款後，有支付過利息，此亦為告訴人所承認，衡諸常情，被告
      若自始即有詐騙之意，大可於達到目的後即置之不理，然被告仍交付部分利息
      ，益徵被告無不法所有之詐欺意圖。再者，被告雖未能完全清償上開借款，然
      債務人未依債務本旨履行給付者，依一般社會經驗而言，原因非一，其因不可
      歸責之事由無法給付，或因合法主張抗辯事由而拒絕給付，甚至債之關係成立
      後，始行惡意遲延給付，皆有可能，非必即出於自始無意給付之詐欺犯罪一端
      ，尚難以單純債務不履行之狀態，即推定被告自始即有不法所有之意圖，且係
      施用詐術，逕認應以詐欺罪責相繩。
綜上所述，被告上開所辯尚堪採信，本件應僅係單純之民事債務糾葛，難認被告於借
貸之初有何不法所有之意圖及施用詐術之行為，被告所為與刑法第三百三十九條第一
項詐欺取財罪之犯罪構成要件尚屬有間。此外，本院復查無其他積極證據足資認定被
告有何公訴人所指詐欺之犯行，既不能證明被告犯罪，揆諸首揭說明，依法應為無罪
判決之諭知。
據上論斷，應依刑事訴訟法第三百零一條第一項，判決如主文。
案經檢察官鄧藤墩到庭執行職務。
中      華      民      國    九十      年      四      月      九      日
                                    臺灣高雄地方法院刑事第三庭
                                        法  官  李  淑  惠
右正本證明與原本無異。
如不服本判決，應於判決送達後十日內，向本院提出上訴狀。
                                        書記官  馮  欽  鳳
中      華      民      國    九十      年      四      月      九      日


司法院資訊處製作；財團法人民間司法改革基金會備份。
